【裁判字號】    98,台上,5122
【裁判日期】    980910
【裁判案由】    違反毒品危害防制條例
【裁判全文】
最高法院刑事判決            九十八年度台上字第五一二二號
上  訴  人  台灣高等法院台中分院檢察署檢察官
上  訴  人
即  被  告  甲○○
            乙○○
上列上訴人等因被告等違反毒品危害防制條例案件，不服台灣高
等法院台中分院中華民國九十八年六月二十五日第二審判決（九
十八年度上訴字第九八號，起訴案號：台灣台中地方法院檢察署
九十七年度偵字第七二二三、九一一五號），提起上訴，本院判
決如下：
    主  文
原判決撤銷，發回台灣高等法院台中分院。
    理  由
本件原判決撤銷第一審關於上訴人即被告甲○○販賣第一、二級
毒品部分之判決，改判論處甲○○販賣第一級毒品罪刑（五罪，
均累犯，各處有期徒刑十四年六月），販賣第二級毒品罪刑（二
罪，均累犯，各處有期徒刑四年二月）；又維持第一審論處上訴
人即被告乙○○犯販賣第一級毒品罪（九罪，各處有期徒刑十五
年二月），販賣第二級毒品罪刑（二罪，各處有期徒刑四年），
甲○○轉讓第一級毒品罪刑（累犯，處有期徒刑一年四月）之判
決，駁回乙○○、甲○○該部分在第二審之上訴，固非無見。
惟查：（一）、被告以外之人於審判中如以證人身分到場具結陳
述，而與先前於審判外警詢時所為陳述不符者，其先前之陳述，
須具有較可信之特別情況，且為證明犯罪事實之存否所必要者，
始得為證據，刑事訴訟法第一百五十九條之二定有明文。而所謂
「具有可信之特別情況」，係屬「信用性」之證據能力要件，而
非「憑信性」之證據證明力。法院應依於審判外為陳述時之外部
附隨環境或條件，除詢問有無出於不正方法、陳述是否出於非任
意性外，兼須就有無違反法定障礙事由期間不得詢問及禁止夜間
詢問之規定、詢問時是否踐行告知義務、警詢筆錄所載與錄音或
錄影內容是否相符等各項為整體之考量，以判斷其先前之陳述，
是否出於「真意」之信用性獲得確切保障，並於判決理由內敘明
其採用先前不一致之陳述，如何具有較可信之特別情況，且無從
以其他證據代替，確為證明犯罪存否所必要之理由，方為適法。
本件證人劉豐誠於警詢之陳述，屬傳聞證據，原則上無證據能力
，甲○○之辯護人於原審併爭執其證據能力（見原審卷第一二○
、二一○頁）。原判決理由說明上揭證人陳述之證據能力部分，
徒以「劉豐誠於第一審中證述與其警詢中所述不符，參酌甲○○
於劉豐誠證述後當庭稱：伊有賣二次海洛因給劉豐誠，各新台幣
（下同）五百元，用0000000000號電話聯絡的等語」
，堪認劉豐誠警詢中之證述，客觀上具有較可信之特別情況，且
為證明此部分甲○○犯罪事實存否所必要，依上開說明，有證據
能力等語（見原判決第六頁第八至二五行）。所載劉豐誠於第一
審之供述與其警詢內容及甲○○當庭所供不符等，似係對其證言
憑信性之判斷，為證據證明力範疇，與判斷證據能力之信用性之
有無不同。原判決未就上揭陳述當時之原因、過程等外在環境因
素，就該審判外陳述如何具有可信之特別情形，而足以擔保其信
用性無虞，加以論斷說明，遽以上情認其於審判外陳述具有證據
能力，且執為甲○○犯罪之論據（見原判決第九頁第七行以下）
，自屬採證違法。（二）、毒品危害防制條例第十七條規定，犯
第四條第一項至第四項、第五條第一項至第四項前段、第六條第
一項至第四項、第七條第一項至第四項、第八條第一項至第四項
、第十條或第十一條第一項、第二項之罪，供出毒品來源，因而
破獲者，得減輕其刑。所稱「供出毒品來源，因而破獲者」，係
指被告供出毒品來源之有關資料，諸如前手之姓名、年籍、住居
所、或其他足資辨別之特徵等，使調查或偵查犯罪之公務員因而
對之發動調查或偵查並破獲者而言。倘因其自白進而查獲毒梟前
手或其上游毒販者，自得執此邀本條規定之寬減。原判決理由說
明：乙○○雖供出其分別於民國九十六年十一月十五日、九十七
年三月八日向綽號「王哥」之曾德雄購買第一級毒品海洛因、第
二級毒品甲基安非他命，嗣曾德雄亦循線為警查獲，然乙○○此
部分所購入之毒品，均係供自己施用乙節，業據其於第一審審理
中供稱明確，自非屬本案所犯毒品危害防制條例第四條第一項、
第二項之罪之毒品來源。雖乙○○於第一審另供稱：伊所為原判
決附表（下稱附表）一編號、所示販賣予王皇財、彭暐哲之
第一級毒品海洛因，係同日下午向曾德雄購入等語，且其於曾德
雄被訴販賣毒品案件即台灣台中地方法院九十七年度訴字第三二
四七號案件審理中亦為此證述，然此部分乙○○於曾德雄上開案
件之警偵程序中並未供出，其憑信性容有可疑，況曾德雄亦否認
有為此部分販賣毒品罪行，台灣台中地方法院上開判決亦僅認曾
德雄於九十七年三月八日販賣一千元之海洛因予乙○○，堪認乙
○○販賣附表編號一、二之第一級毒品海洛因、第二級毒品甲基
安非他命係購自不詳姓名之人，其所辯伊已供出毒品來源為曾德
雄，應依毒品危害防制條例第十七條之規定減刑云云，並無理由
等語。然查：乙○○於九十七年三月二十七日警詢、偵查時即供
稱其所有毒品來源為綽號「王哥」之曾德雄一人，聯絡電話為0
000000000、0000000000、0000000
000、0000000000號（見0000000000號
警卷第七頁、偵字第九一一五號卷第九頁）。且依曾德雄違反毒
品危害防制條例偵查卷宗顯示，實施監聽及搜索曾德雄之時間確
係在乙○○供出曾德雄之後，檢察官起訴書（台灣台中地方法院
檢察署檢察官九十七年度偵字第一四三七一、一八六一○號）「
證據清單及待證事實」編號３亦列舉乙○○於警詢之證詞，資為
曾德雄販賣第一、二級毒品之證據方法，而曾德雄係在九十七年
六月十二日始為警逮捕詢問，其於台灣台中地方法院九十七年度
訴字第三二四七號案件審理中，亦供承於九十七年三月八日以0
000000000號電話聯絡販賣海洛因予乙○○等情不諱（
見原審卷第一四四至一四八頁）。其所涉犯行，並經原審法院論
處共同販賣第一級毒品（十二罪）、轉讓第一級毒品（一罪）罪
刑在案，分別有筆錄、監聽、搜索扣押資料、起訴書及判決書可
憑。如果無訛，乙○○是否供出毒品來源，因而破獲，即有詳加
查明之必要。原判決僅以乙○○於曾德雄上開案件之警偵程序中
並未供出其所為附表一編號、所示販賣予王皇財、彭暐哲之
第一級毒品海洛因，係同日下午向曾德雄購入等情，遽認該案非
因乙○○供述而破獲，難謂允洽。（三）、毒品危害防制條例第
十七條規定，被告供出毒品來源因而破獲既得減輕其刑，屬有利
於己之供述，為防範其作利己損人之不實供述，自須擔保該項供
述之真實性，始得作為判斷之依據，故事實審法院必須調查其他
證據，以資審認。原判決以甲○○於警詢之初即供稱販售之第一
級毒品海洛因係購自劉國彬（綽號阿成），並陳述以電話和劉國
彬使用之0000000000行動電話聯絡，而000000
0000行動電話確為劉國彬申請使用，劉國彬涉犯販賣第一級
毒品海洛因而被查獲，刻由檢察官偵辦中，因認甲○○就販賣第
一級毒品罪行部分，符合毒品危害防制條例第十七條規定，依法
減輕其刑等情。然甲○○於九十七年三月十九日警詢時固供稱其
海洛因來源係九十六年十一月起至九十七年二月底、三月初向劉
國彬購買等語（見偵字第七二二三號卷第一二三頁），劉國彬則
堅決否認販賣海洛因給甲○○，辯稱：伊雖認識甲○○，但並未
販毒給甲○○，甲○○可能受人教唆才誣指伊販毒等語。又甲○
○於劉國彬被訴違反毒品危害防制條例案件九十七年三月十一日
偵查時供稱，伊是以公用電話撥打門號0000000000號
行動電話與綽號「阿成」之男子聯絡購買海洛因三次，分別是九
十七年三月一日、三月十日、三月十一日，於九十八年四月十五
日偵查時卻供稱：伊自九十六年十一月間起，至九十七年二、三
月止，共向綽號「阿成」之劉國彬購買多次海洛因，均是以門號
0000000000號行動電話向劉國彬連絡，交易地點則是
在台中市○○○街之一棟公寓、附近站牌或敬華飯店等處。其先
前向劉國彬所購買之海洛因，施用後多無效果，伊曾要求退款，
卻遭劉國彬糾眾毆打，因此，遭警查獲當次，即與劉國彬約定若
毒品施用有效後才付款等語（見原審卷(一)第一九九至二○六頁所
附甲○○、劉國彬偵查筆錄）。其就購買海洛因之時間、聯絡方
式等，前後供詞顯然不一。況既然其所販賣之毒品品質不佳，又
遭劉國彬毆打，何須一直向劉國彬購買毒品，亦與常情相違背。
劉國彬既曾毆打甲○○，則甲○○之供詞是否真實，自值斟酌。
況劉國彬部分業因罪嫌不足，經台灣台中地方法院檢察署檢察官
為不起訴處分，有不起訴處分書在卷可按。則甲○○前揭所為是
否已符合供出毒品來源，因而破獲之要件？有無毒品危害防制條
例第十七條減輕其刑規定之適用？即值深入研求。實情如何？關
乎事實之認定與法律之適用，自應詳予查明，原審未進一步深入
究明，並於理由內為必要說明，遽行判決，尚嫌速斷。（四）、
「安非他命」係屬毒品危害防制條例第二條第二項第二款所列之
第二級毒品，「甲基安非他命」則屬同條項款附表（即其附表二
編號八十九）所載之相類製品，依行政院衛生署管制藥品管理局
之相關函釋，二者雖多為硫酸鹽或鹽酸鹽，可溶於水，為白色、
略帶苦味之結晶，但使用劑量及致死劑量，仍屬有別，且目前國
內發現者似都為甲基安非他命之鹽酸鹽（參見法官辦理刑事案件
參考手冊(一)第二八二頁、第二九二至二九三頁），可見安非他命
與甲基安非他命，係毒性有差別之第二級毒品。本件原判決事實
引用附表四記載，認甲○○於九十六年十二月十七日晚上十時三
十分及同年十二月二十七日晚上十一時，在台中市○○路與三民
路交岔路口之「城市經典大樓」樓下遊藝場，各以三千元之價格
，販賣第二級毒品甲基安非他命各一包（重量各約零點三及零點
四公克）予林進添等情，於理由內引用甲○○於警詢時之自白與
證人林進添於警詢時之供述為論罪之依據，並敘述林進添之警詢
筆錄記載為「安非他命」係誤繕所致（見原判決第七頁第一、二
行、第九頁第十八行）。然依卷附甲○○與林進添於警詢時之供
述，二人對於所交易之毒品係「安非他命」並無二致（見甲○○
警卷第六頁、林進添警卷第十四頁），原判決未說明甲○○販售
予林進添者確係「甲基安非他命」之理由依據，遽認警詢筆錄係
誤繕所致，尚有未洽。（五）、偵查犯罪機關依法定程序監聽之
錄音內容，始屬調查犯罪所得之證據，依據監聽錄音結果予以翻
譯而製作之通訊監察譯文，乃該監聽錄音內容之顯示，此為學理
上所稱之派生證據，屬於文書證據之一種。而文書由公務員製作
者，應記載製作之年、月、日及其所屬機關，由製作人簽名，刑
事訴訟法第三十九條定有明文。原判決理由引用甲○○所使用0
000000000號行動電話與林進添所使用0000000
000號行動電話於九十六年十二月間之通訊監察譯文，認依渠
等對話內容，彼此有來有往，應對如流，足認雙方交情匪淺，林
進添卻於警詢中刻意隱匿0000000000門號之使用人真
實姓名，於第一審更推稱伊不知該門號之使用人為何，顯在袒護
甲○○，所述尚難採信等情（見原判決第十頁第十七至二六行）
。然依所引卷附通訊監察譯文表影本所示，該譯文表並未記載製
作日期，亦未經製作人在其上簽名（見林進添警卷第九三至一○
三頁），與法律規定之程式已有未合，原判決遽採該通訊監察譯
文表資為不利於甲○○之部分依據，亦難認為適法。以上或為上
訴人等上訴意旨所指摘，或為本院得依職權調查之事項，應認原
判決有撤銷發回更審之原因。又第三審法院應以第二審判決所確
認之事實為判決基礎，刑事訴訟法第三百九十四條第一項前段定
有明文。原判決上述之違背法令，影響於事實之確定，本院無可
據以為裁判，應將原判決撤銷，發回原審法院更為審判。
據上論結，應依刑事訴訟法第三百九十七條、第四百零一條，判
決如主文。
中    華    民    國  九十八  年    九    月    十    日
                      最高法院刑事第二庭
                          審判長法官  莊  登  照
                                法官  陳  世  淙
                                法官  徐  昌  錦
                                法官  許  錦  印
                                法官  呂  丹  玉
      本件正本證明與原本無異
                                      書  記  官
中    華    民    國  九十八  年    九    月   十五   日
                                                      K


司法院資訊處製作；財團法人民間司法改革基金會備份。
